臺灣高等法院高雄分院刑事判決　　　　96年度上訴字第1088號
上　訴　人　臺灣屏東地方法院檢察署檢察官
被　　　告　乙○○
　　　　　　丙○○
上2 人共同　楊水柱律師
選任辯護人
上列上訴人因被告等殺人未遂案件，不服臺灣屏東地方法院95年
度訴字第831 號中華民國96年3 月21日第一審判決（起訴案號：
臺灣屏東地方法院檢察署95年度偵字第4892號），提起上訴，本
院判決如下：
    主  文
原判決撤銷。
乙○○、丙○○共同犯傷害罪，各處有期徒刑參月，均減為有期
徒刑壹月又拾伍日，如易科罰金，均以新臺幣壹仟元折算壹日。
扣案番刀壹把、掃帚壹支，均沒收之。
    事  實
一、乙○○為丙○○之夫、甲○○之兄，乙○○與丙○○2 人與
    甲○○間，有家庭暴力防治法第3 條第4 款之所定義之家庭
    成員關係。緣於民國95年8 月12日上午11時45分許，在屏東
    縣車城鄉○○村○○路79巷26號乙○○住處前，丙○○與甲○○因細故發生口角爭執，丙○○即返回家中，詎丙○○、
    乙○○竟基於共同傷害之犯意聯絡，由丙○○自家中取出掃
    帚1 支，並持以毆打甲○○，甲○○即以手抵擋並搶下掃帚
    後，乙○○亦自家中取出已鐵銹斑駁致刀鋒已不銳利之番刀
    1 把，刺向甲○○之腹部，因甲○○立即閃避而未刺中，乙○○再持該番刀朝甲○○砍下，甲○○見狀即以左手臂抵擋
    並搶下番刀，致受有左前臂3X1X1 公分撕裂傷之傷害，嗣經
    鄰人報警後，為警當場查獲，並扣得被告乙○○所有供犯罪
    所用之上開番刀1 把、掃帚1 支。
二、案經甲○○訴由屏東縣警察局恆春分局報由臺灣屏東地方法
    院檢察署檢察官偵查起訴。
    理  由
壹、程序部分：
    按被告以外之人於審判外之陳述，雖不符刑事訴訟法第159
    條之1 至第159 條之4 之規定，而經當事人於審判程序同意
    作為證據，法院審酌該言詞陳述或書面陳述作成時之情況，
    認為適當者，亦得為證據。當事人、代理人或辯護人於法院
    調查時知有第159 條第1 項不得為證據之情形，而未於言詞
    辯論終結前聲明異議者，視為有前項之同意，同法第159 條
    之5 第1 、2 項定有明文。立法意旨在於傳聞證據未經當事
    人之反對詰問予以核實，原則上先予排除，惟若當事人已放
    棄反對詰問權，於審判程序中表明同意該等傳聞證據可作為
    證據，基於尊重當事人對傳聞證據之處分權，及證據資料愈
    豐富，愈有助於真實發見之理念，且強化言詞辯論主義，使
    訴訟程序得以順暢進行，上開傳聞證據亦均具有證據能力。
    查本案據以認定被告等人犯罪事實存否之被告以外之人之言
    詞或書面陳述，被告、辯護人及檢察官於本院審理時，均同
    意作為證據，且於本院言詞辯論終結前，均未聲明異議，而
    本院審酌該言詞及書面陳述作成時之情況，未見有何不適當
    之情形，故依前開規定，均得為證據。
貳、實體部分：
一、訊據被告乙○○、丙○○固坦承丙○○有與證人甲○○發生
    爭執及證人甲○○受有上開傷害之事實，惟均矢口否認有何
    上開犯行，被告乙○○辯稱：伊沒有拿番刀刺甲○○，是甲○○拿番刀，伊要把它搶下來，不小心才劃到的，沒有要殺
    甲○○的意思云云；被告丙○○辯稱：伊沒有拿掃帚打甲○○云云。經查：
  (一)告訴人甲○○於原審審理時證稱：當天一大早被告夫妻2 人
    在吵架，被告丙○○叫他先生即被告乙○○過來鬧我們，乙○○到伊家前面脫褲子，伊告訴村長，但是村長說等到他人
    酒醒後再處理，後來他們就睡覺，睡醒後還在鬧，後來張振
    添到伊家，丙○○就到伊家，拿掃帚打伊頭，乙○○就拿番
    刀刺伊，第一刀沒有刺中，之後他就拿刀子過來砍伊。伊是
    在搶掃帚時弄傷頭部，後來乙○○拿刀子砍過來時，伊就用
    手擋他的刀子，伊用手搶下番刀之後就報警了等語（見原審
    96年3 月7 日審判筆錄，原審卷第65-67 頁）。
  (二)而證人鄭恒山於原審審理時證稱：「因我要去找甲○○的戶
    長林金石先生，我請他開車載我去恆春，我到現場看見的，
    當時乙○○的太太跟甲○○吵架，內容我不記得了。爭吵約
    5 、6 分鐘，只有甲○○及丙○○他們2 人，吵架當時乙○○沒有在現場，當時丙○○吵架一會兒就跑回家拿掃帚，就
    是在甲○○的家前面發生爭執的。……丙○○拿掃帚，被甲○○搶下來後，乙○○才出現，他拿番刀衝出來，刺向甲○○，但是第一刀沒有刺中，因為甲○○閃過沒有刺中，乙○○還在繼續砍，甲○○用手擋住，是甲○○把刀子搶下來，
    當時2 人都有受傷。」等語（見原審96年3 月7 日審判筆錄
    ，原審卷第67-68 頁）；證人張振添於原審時證稱：「乙○○他們夫妻2 人在吵架，然後出來，甲○○在外面，丙○○
    就拿掃帚跟甲○○打起來了。乙○○就從後面出來了，我只
    有看到乙○○拿刀子砍而已……。」等語（見原審96年3 月
    7 日審判筆錄，原審卷第69-70 頁），則鄭恒山、張振添2
    人所證，與告訴人甲○○上開指訴大致相符，應可採信，故
    於上開時、地，被告丙○○與甲○○因故爭執，丙○○即返
    家取出掃帚1 支，毆打甲○○，經甲○○以手抵抗並搶下掃
    帚後，被告乙○○則自家中取出番刀1 把，刺向甲○○之腹
    部，因甲○○閃避而未刺中，被告乙○○則持該番刀朝甲○○砍下，經甲○○以左手臂抵擋並搶下番刀等情，應可認定
    。
  (三)又甲○○因此致受有左前臂3X1X1 公分撕裂傷之傷害乙節，
    亦有警卷卷存之驗傷診斷書1 紙為證，故甲○○係因以左手
    臂抵擋而受傷之事實，亦堪認定。此外復有扣案番刀1 把、
    掃帚1 支為證，是上開犯罪事實，應可認定，被告2 人上開
    所辯，實係卸責之詞，不能採信。
  (四)另按殺人罪與傷害罪之區別，乃以加害人有無殺意為斷，是
    法院應審酌加害人之行為動機、手段、行為人對其行為客觀
    上足以造成死亡之結果，其主觀上確信之程度如何，是否預
    見其發生而不違反其本意，及其他情況證據等綜合判斷。固
    然法院之審酌並不以兇器種類及傷痕之多少為絕對標準，亦
    不能因與被害人素不相識，原無宿怨，事出突然，即認為無
    殺人之故意。但下手之情形如何，於審究犯意方面，仍為重
    要參考資料，故認定被告是否有殺人犯意，自應審酌當時情
    況，視其下手之輕重、加害之部位等，以為判斷之準據（最
    高法院18年上字第1309號、52年台上字第1300號判例意旨、
    90年台上字第1808號判決意旨參照）。經查，本案扣案之番
    刀已鐵銹班駁，刀鋒已不銳利之情，業經本院審理時當庭勘
    驗屬實，有本院96年8 月1 審判時勘驗後記載於筆錄在卷可
    稽，且有該扣案番刀之照片在卷足憑（見警卷第24頁）；又
    扣案之掃帚為竹製，經打擊後掃帚柄業已爆裂，亦有該扣案
    掃帚照片在卷足憑（見警卷第25頁），則依社會一般之通念
    ，上開番刀、掃帚，在客觀上尚不足以對人之生命造成危害
    ；又被告乙○○為丙○○之夫、甲○○之兄，並無深仇大恨
    ，已據甲○○證述明確，是被告乙○○、丙○○依常情亦無
    非致甲○○於死不可之犯罪動機；況被告2 人分別於番刀、
    掃帚遭甲○○搶下後，並未再持其他工具繼續攻擊，亦據甲○○、鄭恒山於原審審理時分別證稱：「我搶下刀子後，他
    們就躲回家裏去了」、「甲○○搶下番刀後，說要拿刀子當
    證據，之後乙○○就跑回去，丙○○還在現場繼續罵」等語
    （見原審上開同日審判筆錄），足徵被告辯稱：無殺人之故
    意，應可採信。故被告2 人上開傷害犯行，事證明確，應可
    認定，惟檢察官起訴及上訴意旨認被告2 人所為，係犯刑法
    第271 條第2 項、第1 項之殺人未遂罪，容有誤會，併此敘
    明。
二、查被告乙○○為被告丙○○之夫、告訴人甲○○之兄，業據
    被告乙○○、丙○○於警詢時陳述明確，是被告乙○○、丙○○與甲○○間，有家庭暴力防治法第3 條第4 款所定義之
    家庭成員關係。核被告乙○○、丙○○2 人所為，係構成家
    庭暴力防治法第2 條第2 項所稱之家庭暴力罪，惟該法就此
    並無刑罰規定，仍應論以刑法第277 條第1 項之普通傷害罪
    論處。本件被告2 人僅有傷害之犯意並無殺人之犯意，已如
    上述，公訴人認被告2 人係犯刑法第271 條第2 項、第1 項
    之殺人未遂罪，尚有未洽，惟起訴社會基本事實相同，爰依
    法變更起訴法條。被告2 人就上開犯行，有犯意聯絡及行為
    之分擔，均為共同正犯。
三、原審認被告2 人犯罪事證明確，而據予論科，固非無見；惟
    查，被告2 人犯罪係在96年4 月24日以前，符合中華民國九
    十六年罪犯減刑條例規定，而應予減刑，原審未及依該條例
    規定減刑，尚有未洽，檢察官依告訴人之請求而仍持前詞認
    被告2 人應有殺人犯意云云，而指摘原判決不當，並無理由
    ，惟原判決既有上開未洽之處，自仍應由本院予以撤銷改判
    。
四、爰審酌被告2 人僅因細故，竟以暴力相向，且迄今仍否認犯
    行，未與甲○○達成和解，自應受相當之刑事非難，惟念其
    2 人僅國小畢業，有警卷卷存被告2 人調查筆錄上受詢問人
    欄之資料可稽，教育程度非高，且依上開驗傷診斷書之記載
    ，甲○○所受之傷害尚非嚴重等，及其他一切情狀，分別量
    處如主文第2 項所示之刑，以示懲戒。另96年6 月15日訂定
    之中華民國九十六年罪犯減刑條例，業於96年7 月4 日經總
    統公布，於同年月16日施行，被告2 人犯罪均係在96年4 月
    24 日 以前，所犯非屬該條例第3 條第1 項所列不予減刑之
    罪名，爰依同條例第2 條第1 項第3 款、第7 條規定減其刑
    期二分之一，併諭知易科罰金之折算標準。另扣案掃帚為被
    告乙○○所有，而扣案番刀雖被告乙○○否認為其所有，然
    甲○○、鄭恒山於原審審理時均已證稱：係被告乙○○自家
    中取出等語（見原審上開同日審判筆錄），應可認該番刀係
    屬被告乙○○所有無訛，又上開掃帚、番刀均係供犯本罪所
    用，應依刑法第38條第1 項第2 款之規定，均宣告沒收之。
據上論結，應依刑事訴訟法第369 條第1 項前段、第364 條、第
299 條第1 項前段、第300 條，刑法第28條、第277 條第1 項、
第41條第1 項，第38條第1 項第2 款，刑法施行法第1 條之1 ，
中華民國96年罪犯減刑條例第2 條第1 項第3 款、第7 條，判決
如主文。
本案經檢察官沈紹嘉到庭執行職務。
中　　華　　民　　國　　96　　年　　8 　　月　　15　　日
                  刑事第七庭    審判長法  官   莊飛宗
                                      法  官   孫啟強
                                      法  官   邱明弘
以上正本證明與原本無異。
檢察官如不服本判決應於收受本判決後10日內向本院提出上訴書
狀，其未敘述上訴理由者，並得於提起上訴後10日內向本院補提
理由書狀（均須按他造當事人之人數附繕本）「切勿逕送上級法
院」。
被告2 人不得上訴。
中　　華　　民　　國　　96　　年　　8 　　月　　15　　日
                                      書記官   黃玉珠
本件論罪科刑法條：
刑法第277條第1項：
傷害人之身體或健康者，處 3 年以下有期徒刑、拘役或 1 千元
以下罰金。
